【裁判字號】    88,上更(二),170
【裁判日期】    890113
【裁判案由】    貪污治罪條例
【裁判全文】
臺灣高等法院高雄分院刑事判決          八十八年度上更(二)字第一七號
    上  訴  人
    即  被  告  乙○○
    選任辯護人  田平安
右上訴人因貪污治罪條例案件，不服臺灣高雄地方法院八十七年度訴字第四九二號中
華民國八十七年三月十八日第一審判決（起訴案號：臺灣高雄地方法院檢察署八十六
年度偵字第二二五七二號），提起上訴，判決後，經最高法院第二次發回，本院判決
如左：
      主      文
原判決撤銷。
乙○○連續依據法令從事甲務之人員，對於監督之事務，直接圖利，處有期徒刑壹年
陸月，褫奪甲權壹年。
      事      實
一、乙○○原係高雄縣六龜鄉龍興國小校長（八十一年八月一日起至八十六年一月三
    十一日），並擔任該校辦理營養午餐業務組織之主任委員，負有監督營養午餐辦
    理情形之責任，為依據法令從事甲務之人員，因在外交遊廣闊，經常入不敷出，
    而積欠約新台幣（下同）一百餘萬元債務，每月又須清償借款利息及房屋貸款，
    乃思以其主任委員身分，借用台灣省政府教育廳補助該校營養午餐之輔導費及學
    童繳納之基本費、燃料費所組成之營養午餐經費，以支應所需，且可不用支付利
    息，即基於圖得自己不法利益之概括犯意，自八十二年間某日起，連續多次向經
    管該校營養午餐經費之執行秘書周美施、王霰彩、張秀妃等人，每次借用一萬元
    至十萬元不等之金額，並書立借據，交經管人員收執，待有錢時全數清償，再取
    回借據，至八十五年七月十五日止，共計積欠四十六萬元，後經新任校長多次催
    討，至八十六年五月十三日始陸續清償完畢。除支付利息二萬八千元外，計圖利
    利息三萬一千三百四十九元（詳如附表）。乙○○於法務部調查局高雄縣調查站
    訊問時自白。
二、案經法務部調查局高雄縣調查站，移送臺灣高雄地方法院檢察署檢察官，偵查起
    訴。
      理      由
一、訊據上訴人即被告乙○○對於右揭借用龍興國小營養午餐經費之事實坦承不諱，
    惟辯稱：伊不知不能借用學校營養午餐經費云云。然查被告為龍興國小校長，依
    省政府規定擔任該校辦理營養午餐組織之主任委員，負責該營養午餐業務、經費
    收支之審核、監督，業據被告於法務部調查局高雄縣調查站時自承不諱，並有台
    灣省各級學校辦理午餐供應及營養教育工作輔導考核實施計畫與考核要點、縣市
    政府教育局輔導考核學校午餐計畫學校注意事項、龍興國小營養午餐經費收支帳
    冊，並有被告審查核符之印文，亦有該帳冊影本數份在卷可憑，足認有關營養午
    餐經費之收支情形，為被告所監督之事務；關於學校午餐經費是否得借予學校之
    人員乙節，經高雄縣政府函復本院：「有關學校午餐帳務依「台灣省國民小學校
    午餐計劃工作手冊」第七章，學校午餐費用收支帳務處理，其他未盡事宜，學校
    應按會計規定手續切實辦理，本縣「高雄縣各國民小學會計事務處理手冊」並未
    明文規定可否出借，有高雄縣政府八八府教體字第一八七一八三號函附卷足憑，
    而被告辦理學校營養午餐業務之良窳，並為被告受評定獎懲之依據，此為上開考
    核要點所明定，被告監督該校執行祕書、協辦人員辦理營養午餐多年，焉有不知
    營養午餐經費不得私自挪用之規定？再被告多次借用龍興國小營養午餐經費，以
    供其私人繳納利息或房屋貸款之事實，亦經被告在偵查中及原審坦承不諱，核與
    證人即辦理該校營養午餐業務之教師王霰彩、黃藝雄在高雄縣調查站、檢察官偵
    查中及本院調查中證述之情節相符，復有被告於八十五年七月十五日所書立之四
    十六萬元借據影本一紙在卷可憑。
二、被告乙○○辯稱：係自經辦學校午餐所結餘之經費中借用，期間有借有還，再借
    再還，嗣後將借款返還時，依農會利率給付利息二萬八千元，無圖利之意圖云云
    ，雖有八十六年四月、五月份營養午餐經費收支帳冊附卷可按，並經證人黃藝雄
    證述：「他借錢時有私下告訴我會給利息，利息是向農會拿利息來計算。」（本
    院八十八年八月卅一日訊問筆錄），惟查證人即承辦該校營養午餐經費人員周美
    施證述：「沒提過利息的事」，證人林秀證述：「我只是記帳，不知利息如何計
    算，是他交多少，我就收多少。」證人王霰彩證述：「沒提到利息的事」、「我
    要離職他尚欠九萬元未還，我任職中他沒有還利息。」（本院八十八年九月廿八
    日訊問筆錄），證人張秀妃亦證述：沒有給利息。（本院八十八年十二月十四日
    訊問筆錄）等語，再參之帳冊及農會交易表於八十五年八月廿九日相符（如附件
    ），顯示借款已還清，惟未支付利息等情觀之，被告乙○○自八十二年起歷次借
    款未支付利息，迄至離任，始於八十六年五月十三日還清借款時，一併給付利息
    ，足見證人黃藝雄前述證言，係迴護被告之詞，不足採信。被告借款期間長達四
    年未付利息，再者其計算借款利率依農會活期存款利率（即月息千分之二及千分
    之一‧二五０計算），比較法定利率及一般金融機構之貸款利率低出很多，其有
    貪圖免付利息之不法利益之犯意甚明。證人黃藝雄於本院證述：「他清償完，調
    查局才來調查。」但被告既有還清借款而未支付利息情事，自無法為有利被告事
    實之認定。
三、至於借款記帳乙節，證人周美施證述：「我印象中他有借有還，有借據。」、「
    我是記在一個私人筆記簿，隨手記在筆記簿，因校長均還清，這筆記本搬家時丟
    棄，我沒有留下來，也沒有交給任何人。」證人王霰彩證述：我任職期間，八十
    二年八月至八十三年七月，當初記帳除帳簿外，沒有其他記事本，有些用鉛筆記
    在桌曆其他本子，後來就擦掉。」於調查站證述：「每次都有出借據，到歸還時
    才交還借條。」，證人林秀證述：「我印象中是有借據，除了借據外，沒有記在
    其他本子上，記帳只有帳簿而已，沒有其他日記本。」（本院八十八年十一月二
    十三日訊問筆錄），證人張秀妃亦證述：「他寫借據給我們貼在帳簿後面，還的
    時候就換借據，他說帳簿不用記，我也沒有記在其他本子上。」（本院八十八年
    十二月十四日訊問筆錄）各等語，依帳冊記載僅八十五年七月十五日「校長借支
    四十六萬元一筆及借據（四十六萬元）」一紙，並無逐筆記帳，惟證人周美施證
    述：我確定一月和六月的存摺和帳簿如果有差距，就是他借走的。（本院八十八
    年十一月二十三日訊問筆錄），本院由帳簿收支結餘與高雄縣六龜鄉農會交易明
    細表核計，依法定利率週年利率百分之五計算，被告應繳利息為六萬一千三百四
    十九元，扣除已繳付利息二萬八千元，為三萬一千三百四十九元（詳如附表）。
    本院向高雄縣六龜鄉農會函調龍興國小中餐部明細帳，關於八十一年八月一日至
    八十四年二月廿七日部分，因電腦上線前資料，因前往經辦人員已離職未移交清
    楚，以致無法查明。惟證人周美施（任職八十一年八月至八十二年七月）證述：
    校長均還清。證人王霰彩（任職八十二年八月至八十三年九月）證述：離職前怹
    尚欠九萬元。故八十二年至八十三年間，以累計借款九萬元，期間為二年計算。
    綜上，被告於借得該營養午餐經費時確有圖得不法利益之意圖甚明，至其事後經
    新任校長多次催討，始陸續清償借款，並加付利息之行為，並無解於其已成立之
    罪責，被告所辯，顯屬卸責之詞，不足採信，罪證明確，犯行洵堪認定。
四、核被告所為，係犯修正前貪污治罪條例第六條第一項第四款之圖利罪。又貪污治
    罪條例在八十五年間修正，並於同年十月二十三日甲布施行，該條款法定刑中之
    罰金刑由得併科新臺幣一百萬元以下，提高為得併科新臺幣三千萬元以下，被告
    所為係在該條例修正前，經比較新舊法結果，舊法規定較有利於被告，應依刑法
    第二條第一項但書規定，應適用修正前之貪污治罪條例處斷。被告多次圖利犯行
    ，時間緊接、手段相同，觸犯犯罪構成要件相同之罪名，顯係基於概括犯意反覆
    為之，應依連續犯之規定論以一罪。又被告在高雄縣調查站初訊時已坦承犯行，
    足見其在偵查中已自白犯行，爰依修正前貪污治罪條例第八條之規定減輕其刑。
    又本件所圖不正利益在五萬元以下，情節輕微，依修正前貪污治罪條例第十一條
    第一項規定，減輕其刑。
五、原審論罪科刑固非無見，惟原審未依修正前貪污治罪條例第十一條第一項減輕其
    刑，容有未合。審酌被告尚無前科，素行良好，有本院刑案資料查註紀錄表附卷
    足憑，一時失慮，致罹重典，犯後已全數返還借款，爰量處如主文所示之刑，併
    依同條例第十六條規定宣告褫奪甲權一年。至被告犯罪所得之財物業已全數歸還
    ，自無宣告追繳之必要。
據上論結，應依刑事訴訟法第三百六十九條第一項前段、第三百六十四條、第二百九
十九條第一項前段、修正前貪污治罪條例第十六條第一項第四款、第八條、第十六條
、第十一條第一項、刑法第十一條、第二條第一項但書、第五十六條、刑法第十一條
前段、第二條第一項但書、第五十六條、第卅七條第二項，判決如主文。
本案經檢察官林炳雄到庭執行職務。
中    華    民    國     八十九     年       一       月     十？       日
                              臺灣高等法院高雄分院刑事第七庭
                                  審判長法官  李文雄
                                        法官  王光照
                                        法官  郭雅美
右正本證明與原本無異。
如不服本判決，應於判決送達後十日內向本院提出上訴狀，其未述理由者並應於提
出上訴狀後十日內向本院補提理由書（應附繕本)。
                                      書記官  楊琇茹
中    華    民    國     八十九     年       一       月     十四       日
                                                                      ＢＪ
 ┌──────┬──────┬────────┬────┐
 │   日 期    │帳冊收支餘額│農會交易明細餘額│ 差 額  │
 ├──────┼──────┼────────┼────┤
 │84年6月29日 │  626009元  │    257191元    │368818元│
 │(84年6月份) │            │                │        │
 ├──────┼──────┼────────┼────┤
 │84年12月21日│  536280元  │     63520元    │472760元│
 │(84年12月份)│            │                │        │
 ├──────┼──────┼────────┼────┤
 │85年6月28日 │  579739元  │    154016元    │425723元│
 │(85年6月份) │            │                │        │
 ├──────┼──────┼────────┼────┤
 │85年8月29日 │  136659元  │    136659元    │     0元│
 │(85年8月份) │            │                │        │
 ├──────┼──────┼────────┼────┤
 │85年12月28日│  321812元  │    288257元    │ 33555元│
 │(85年12月份)│            │                │        │
 ├──────┼──────┼────────┼────┤
 │86年1月31日 │  224128元  │    224128元    │     0元│
 │(86年1月份) │            │                │        │
 └──────┴──────┴────────┴────┘
1、82年至83年,累計借款為90000元,時間為二年.
   利息計算~90000×5%×2=9000元
2、84年1月至6月,累計借款為368818元,時間為半年.
   利息計算~368818×5%×0.5=9220元
3、84年7月至12月,累計借款為472760元,時間為半年.
   利息計算~472760×5%×0.5=11819元
4、85年1月至6月,累計借款為425723元,時間為半年.
   利息計算~425723×5%×0.5=10643元
5、85年7月至86年4月,累計借款為460000元,時間為十個月.
   利息計算~460000×5%×10\12=19167元
6、86年4月至86年5月,累計借款為360000元,時間為一個月.
   利息計算~360000×5%×1\12=1500元,(於4月9日已還款拾萬元)
7、利息總計~9000+9220+11819+10643+19167+1500=61349元.
8、結論：61,349-28,000=31,349元.


司法院資訊處製作；財團法人民間司法改革基金會備份。
